臺灣新竹地方法院民事判決　　　　　　　 96年度訴字第430號
原　　　告　戊○
　　　　　　丙○○
　　　　　　丁○○
上三人共同
訴訟代理人　洪大明律師
複 代 理人　己○○
被　　　告　行政院衛生署新竹醫院
法定代理人　乙○○
被　　　告　甲○○
上二人共同
訴訟代理人　李文傑律師
上列當事人間損害賠償事件，本院於民國96年8月24日辯論終結
，判決如下：
    主  文
原告之訴駁回。
訴訟費用由原告負擔。
    事實及理由
壹、原告共同主張如下：
一、訴外人楊一中乃原告戊○之配偶、原告丙○○、丁○○之父
    。訴外人楊一中於民國92年11月間發現有輕微血尿、食慾下
    降、體重減輕等症狀（但無腰痛、小便疼痛情形），至被告
    行政院衛生署新竹醫院（下稱署立新竹醫院）就診，並將上
    述情狀向主治醫師即另名被告甲○○說明，被告甲○○醫師
    於安排Ｘ光片檢查、腹部電腦斷層檢查後，向訴外人楊一中
    表示其罹患腎結石，應施以震波碎石。訴外人楊一中乃於92
    年12月1日在被告署立醫院，由被告甲○○對其施以體外震
    波碎石術。訴外人楊一中術後返家小便時，均未發現碎石排
    出，惟體力、食慾卻快速下降，全身出現紅疹及嚴重脫皮，
    故於93年1月底至台中中國醫藥大學附設醫院急診住院，經
    切片檢查，證實為左側輸尿管過渡性細胞癌（ＴＴＣ），且
    已為末期，移轉至肝、肺臟，經化療無效，於93年9月18日
    過世。
二、按訴外人楊一中向被告甲○○主訴無痛性血尿、食慾及體重
    下降情形，皆屬惡性腫瘤之特徵，被告甲○○醫師實應謹慎
    詳細檢查，如係腫瘤，則不應以震波碎石術處治，且因此延
    誤病情，未能及時開刀，嗣於93年1月底至中國醫藥大學附
    設醫院就診時，已為癌未第四期，藥石罔效。被告甲○○之
    錯誤診斷及處治行為，致原告之夫、父死亡，造成原告等精
    神上莫大苦痛及財產上之損害甚鉅。
三、本件原告曾聲請保全證據，經本院94年全字第12號准為保全
    病歷之裁定，並於94年6月3日赴被告醫院影印病歷及相關醫
    療資料，經查：
（一）訴外人楊一中向被告甲○○主訴：無病性血尿、但無腎絞
      痛、食慾差、體重減輕；但病歷上均無此記載，92年11月
      24日病歷僅記載「一週前膀胱挫傷後血尿」（英譯）。
（二）被告署立新竹醫院為訴外人楊一中安排尿液檢查、腎臟超
      音波及腹部電腦斷層檢查，報告上載：電腦斷層於腎盂及
      輸尿管交接處發現一白色亮處，但未發現明顯結石；腎臟
      超音波發現左腎中間有一處顯影，診斷為左腎結石及疑似
      左腎腫瘤；放射科報告記載：左腎腫大且左側腎盂擴張，
      診斷為左側腎臟功能不佳並伴隨中度水腎，建議進一步檢
      查（英譯）。
（三）被告甲○○無視於上開種種檢查報告，竟向訴外人楊一中
      稱：診斷結果為腎結石，應以震波碎石，隨即安排碎石。
      但當時訴外人楊一中回家多次排尿，且以紗布過濾，均未
      見碎石流出，反見腰部腎部位持續疼痛。92年12月6、8日
      訴外人楊一中二次回診，被告甲○○告以已經沒有看到結
      石了、打碎了，腰部疼痛是個人體質問題等語，亦未再安
      排回診。此後訴外人楊一中體力、食慾、體重均明顯下降
      ，甚至連起床力量都沒有。93年1月中旬訴外人楊一中赴
      中國醫藥大學附設醫院急診就醫，經檢查係罹患腎盂及輸
      尿管交接處之移細性上皮細胞癌，已屬末期，且移轉至肺
      臟及肝臟，僅能以化療改善症狀，喪失開刀痊癒之機會。
（四）依訴外人楊一中之電腦斷層檢查觀之，僅在腎盂及輸尿管
      交接處發現一白色亮點，並無後腹腔淋巴腫大情形，應尚
      屬第二期之移細性上皮細胞癌，倘該時再做詳細檢查及正
      確專業判斷，開刀治療應可痊癒。惟被告甲○○卻未再做
      詳細檢查，貿然施以錯誤之震波處治，致病情加遽、延誤
      治療，以致喪失生命，被告甲○○具有過失，殆無疑義。
四、因被告甲○○之過失，原告等計受有如下之損失：
（一）原告戊○部分：
　  (一)看護費：新台幣（下同）十萬六千四百一十六元。
　  (二)醫療費：五十一萬九千三百五十八元。
    (三)喪葬費：三十一萬三千一百元。
    (四)法定扶養義務損害：
      原告戊○為38年10月20日出生，於配偶楊一中死亡時，年
      僅54歲又11個月，依91年台灣省簡易生命表所示，平均餘
      命尚有27年，以每年扶養親屬免稅額七萬四千元計算，扣
      除中間利息後，原告應受扶養金額為一百二十八萬六千零
      四十二元，但原告尚有2名子女，應平均分擔該扶養金額
      ，原告得請求之金額，為四十二萬八千六百八十元。
　  (五)慰撫金：一百二十萬元。
（二）原告丙○○部分：
　　　慰撫金：查訴外人楊一中係36年出生，過世時僅58歲，正
      是原告丙○○準備反哺、奉養之年紀，卻因被告等之疏失
      ，致成原告一生遺憾，精神損失，難以言喻，爰請求一百
      二十萬元慰撫金。
（三）原告丁○○部分
　　　慰撫金：與原告丙○○相同，訴外人楊一中過世時正是原
      告丁○○準備反哺、奉養之際，卻因被告等之疏失，致成
      一生遺憾，爰請求一百二十萬元慰輔金。
五、又被告甲○○係另一被告署立新竹醫院之受僱人，依民法第
    188條第1項之規定，二名被告應連帶賠償原告等之損害。又
    醫療契約在一般情形係為委任契約，受任人應以善良管理人
    之注意義務處理委任事務，依民法第535條、第544條等規定
    ，被告等亦應賠償原告等之損失。爰依民法第184條第1項、
    第188條第1項、第192條、第194條、第535條、第544條等規
    定提起本訴，並聲明如下：
（一）被告應連帶給付原告戊○二百五十六萬七千五百五十四元
      、原告丙○○一百二十萬元、原告丁○○一百二十萬元，
      並自起訴狀繕本送達翌日（即94年7月16日）起至清償日
      止，按週年利率百分之五計付利息。
（二）訴訟費用由被告連帶負擔。
六、對被告抗辯所為之陳述：
    原告保全證據時，並未保全到被告署立新竹醫院92年11月24
    日靜脈注射泌尿系統造影術之報告。醫療法規定應以實體病
    歷為主，不以電腦為主，因為電腦病歷可於事後修改，故被
    告庭訊時所提供之靜脈注射泌尿系統造影術電腦病歷報告，
    不能作為證據。退步言之，即使靜脈注射泌尿系統造影術電
    腦病歷報告記載訴外人楊一中當時輸尿管暢通，並不代表輸
    尿管沒有腫瘤。況且，92年11月24日靜脈注射泌尿系統造影
    術電腦病歷報告認為沒有阻塞故不考慮腫瘤，但在92年11月
    27日之腎臟超音波報告上已明確寫出必須檢查是否有腫瘤。
    而腫瘤和感染可能同時存在，必須兩者皆予以排除。但被告
    甲○○未實施尿液病理學檢查，表示被告甲○○沒有安排排
    除腫瘤之可能性檢查（例如：內視鏡檢查、尿液細胞學檢查
    ），亦未幫訴外人楊一中掛號回診，病歷上也未記載病患必
    須要回診，顯然未盡責記載有腫瘤之可能性。輸尿管過度性
    細胞癌有往腎臟侵犯之可能性，訴外人楊一中之癌細胞就長
    在輸尿管和腎盂交界處，被告甲○○所言，有故意模糊焦點
    之嫌，其未看到電腦斷層中淋巴結腫大即屬感染或腫瘤之現
    象，此乃醫師應注意而未注意之疏失。此外，訴外人楊一中
    之左側輸尿管過度性細胞癌位在腎盂部位，該部位係輸尿管
    出口處，故超音波檢查僅會看到腎臟有問題。而在當時超音
    波及電腦斷層檢查，都沒有看到肝臟腫瘤轉移現象，顯示癌
    症並無遠處轉移情形，於此情形下，輸尿管過度性細胞癌應
    以手術為治療優先，但被告甲○○未能及時查覺，失去治療
    時機。被告甲○○針對訴外人楊一中之腎臟結石予以治療固
    然正確，但未處理腎臟腫瘤問題，自有過失。
七、對行政院退除役官兵輔導委員會台中榮民總醫院（下稱台中
    榮總）鑑定報告之意見如下：
（一）經由該院全體泌尿科醫師判讀腹部電腦斷層影像檢查結果
      發現，左腎下方腫大且灌注功能不佳，有輕微腎水腫情形
      ；並且左側腎門附近有疑似淋巴結腫大現象。一般而言，
      會產生淋巴結腫大的原因有二，第一：為附近組織有感染
      的問題造成淋巴結發炎腫大，第二：為惡性腫瘤造成轉移
      淋巴。X光片超音波或是電腦斷層等影像學檢查的確無法
      確定血尿的成因，但是有淋巴結腫大仍值得醫師注意，必
      須進一步檢查，而非立即進行震波碎石治療。
（二）台中榮總之醫療鑑定報告中在第四點中提出「以本案例為
      例，其餘方式依病人病情，醫師之經驗仍可選擇內視鏡碎
      石手術，或經皮腎造廔取石手術或腎結石取出手術等治療
      。若臨床上同時診斷出罹患輸尿管過渡性細胞癌與腎結石
      ，依本院之治療經驗，會以癌症處理為優先治療」可以看
      出，如在臨床上懷疑有癌症之可能，並非立即處理其結石
      造成血尿的問題，而是應該先治療癌症，故遇到這樣病例
      ，如果懷疑有惡性腫瘤可能性，在臨床上應該優先進行輸
      尿管鏡確認腎門處究竟是結石還是腫瘤造成血尿，而非立
      即以震波碎石來治療血尿症狀。
（三）雖然台中榮總在鑑定報告中第六點提出「癌症之發展是無
      法確切推斷何時即罹患該種癌症」，但是癌症發展過程需
      要時間，在一個多月期間內從原位癌立即發展到癌症末期
      的機率實在是微乎其微，當然震波碎石在醫學上仍無法證
      實會加速癌症轉移或擴散，不過病人「無痛性血尿」之臨
      床症狀，被告署立新竹醫院超音波及電腦斷層檢查有許多
      跡象顯示病人有高度癌症可能，但被告甲○○並無立即處
      理，使得癌症在震波碎石前未被診斷出來，致錯失治療良
      機。
八、對財團法人長庚紀念醫院（林口）分院（下稱長庚醫院）鑑
    定報告之意見如下：
（一）查長庚醫院鑑定報告中回覆第一點中提到「從其腹部電腦
      斷層亦發現有一低顯影的區域，腎臟發炎、腎臟血流不全
      或腫瘤都可能有此表現。另外，從其腹部電腦斷層也發現
      左側腹腔動脈處已有淋巴腫大現象，可能是發炎感染所引
      起的，但腫瘤之可能性亦須列入考慮」，長庚醫院泌尿科
      醫師認為在電腦斷層內可以發現有結石外，其他仍需考慮
      發炎和腫瘤的問題，但是因為影像學無法確診，故應該進
      行更進一步檢查，「可以考慮施行內視鏡檢查、尿液細胞
      學檢查來作為輔助診斷的依據」。而被告涂秀鴻在如此影
      像學的結果，卻未對腫瘤之可能性詳加確認檢查而逕自為
      訴外人楊一中施行震波碎石治療，而錯失癌症治療良機。
（二）依訴外人楊一中在被告署立新竹醫院之檢查結果，其症狀
      及影像學中已高度懷疑有惡性腫瘤之可能性，在治療上「
      倘若同時診斷病患有輸尿管過渡細胞癌，則應以癌症治療
      為優先」，雖然說「腫瘤惡性程度各異，無法回推腫瘤在
      何時已罹患」，但在醫學上癌症於短期內（本件從實施碎
      石治療到中國醫藥大學附設醫院診斷為癌症，期間僅二個
      月）立即進展至第四期癌症之機率微乎其微，而影像顯示
      在電腦斷層結果上已高度懷疑有惡性腫瘤之可能，癌症會
      致命但腎結石不會，當時應該先進行內視鏡切片確診，而
      非以震波碎石為優先治療。
（三）訴外人楊一中當時病症為無痛性血尿，「大多之泌尿道癌
      常以無痛性血尿表現」，加上電腦斷層影像學上檢查也懷
      疑有惡性腫瘤之可能性，被告甲○○為專業醫師，在這部
      分應高度警覺惡性腫瘤之可能性，必須儘快加以診斷治療
      ，而當訴外人楊一中實施碎石治療後還不斷血尿，被告甲○○還囑咐不需回診，表示其在第一時間並未考慮有惡性
      腫瘤之可能性，進而造成誤診導致延誤治療之時機。
（四）另依96年7月4日書狀檢呈之簡報二份，該報導亦認醫師「
      檢查項目不足」、「應完整忠實將檢查結果與建議告知病
      患」，致延誤治療先機，無法為病患有效延長生命，涉有
      業務過失，與本件情節類似。
貳、被告共同辯以：
一、已故訴外人楊一中於92年11月24日首次至被告署立新竹醫院
    泌尿科門診，僅向被告甲○○主訴於一週前因膀胱挫傷後血
    尿，並未述及係無痛性血尿、食慾及體重下降等情形。92年
    11月24日當天驗尿亦確有血尿，因此安排於92年11月27日到
    院檢查。92年11月27日訴外人楊一中到院接受靜脈注射泌尿
    系統影術檢查及腎臟超音波檢查，92年11月28日到院接受腹
    部電腦斷層攝影檢查。在電腦斷層攝影顯示左側腎盂內有一
    白色亮棒狀，配合腎臟超音波檢查，確認就是腎結石。在電
    腦斷層攝影同時顯示左腎有中度水腎，但沒有輸尿管腫瘤，
    認為最大可能性就是腎結石合併慢性發炎所造成，因此建議
    並安排體外震波碎石治療，應為合理的處置。訴外人楊一中
    於92年12月8日治療後回診經腎臟超音波檢查，診斷為左腎
    碎石，尿液檢查有血尿情形，故建議應接受進一步檢查，但
    楊一中並未回診接受檢查，誠屬遺憾。
二、被告甲○○對於楊一中是否罹患「左側輸尿管過渡性細胞癌
    」，於前述診療之時，因無進一步之檢查，尚難以預見，但
    確實已克盡其診斷上之注意義務，故被告等對於原告等起訴
    主張被告甲○○有侵權行為或有受任人過失，均予以否認。
    按訴外人楊一中曾接受靜脈注射泌尿系統造影術之檢查，該
    項檢查報告上面有單據號碼、門診序號，內容無法更改。而
    一般輸尿管若有阻塞，醫師才會考慮有無腫瘤問題，但從靜
    脈注射泌尿系統造影術之報告看來，訴外人楊一中之輸尿管
    是暢通的，因此被告甲○○並無懷疑楊一中輸尿管有腫瘤現
    象。92年11月27日之腎臟超音波報告中，懷疑有左腎腫瘤及
    左腎結石，但在92年12月3日之電腦斷層檢查，僅記載訴外
    人楊一中左腎功能不佳及中度水腎，故從頭到尾都沒有提到
    有輸尿管腫瘤。因為當時訴外人楊一中有感染發炎現象，故
    先予以治療，建議後續追蹤檢查。92年12月8日做腎臟超音
    波檢查時，只記載左腎結石，並未記載疑左腎腫瘤，主要是
    根據電腦斷層報告，且依此報告建議患者繼續追蹤檢查。查
    腫瘤如侵犯輸尿管，被告甲○○診斷即會書寫輸尿管腫瘤，
    如侵犯腎臟，被告甲○○即診斷腎臟腫瘤，如兩者皆有侵犯
    ，被告即書寫腎臟和輸尿管腫瘤，原告等將腎臟腫瘤、輸尿
    管腫瘤混為一談，且從長庚醫院鑑定意見中可知，從訴外人
    楊一中腹部電腦斷層之影象是無法診斷出病患罹患輸尿管過
    度性細胞癌，足證被告甲○○並無疏忽。
三、對於台中榮總鑑定報告之意見：
（一）該報告第二段：「左側腎門附近有疑似淋巴結腫大現象」
      部分，按淋巴結腫大的可能原因，包括感染、發炎、腫瘤
      移轉等，且斯時被告甲○○所做之各項檢查，均無法確定
      診斷出有輸尿管過渡性細胞癌，亦曾建議楊一中做後續追
      蹤檢查，但訴外人楊一中並未回診接受檢查。
（二）該報告第三段：「是否能引起醫師臨床上之懷疑，實屬醫
      師個人過往經驗」部分，按當時被告甲○○有懷疑左腎腫
      瘤，故所做之各種檢查均包含腎臟及輸尿管在內，且上開
      函文亦明文就超音波及電腦斷層檢查結果，左腎有鈣化，
      結石之診斷，是合理的影像結果解釋。
（三）該報告第四段：「若臨床上同時診斷出罹患輸尿管過渡性
      細胞癌與腎結石，依本院之治療經驗，會以癌症處理為優
      先治療」部分，按當時被告甲○○之診斷為左腎結石及懷
      疑左腎腫瘤，然經各項檢查並無法診斷出有左輸尿管過渡
      性細胞癌，故給予腎結石之治療並無違誤。
（四）該報告第六段：「若其肝臟腫瘤及後腹腔淋巴結證實為轉
      移性過渡細胞癌，則可判定為第四期」部分，按醫學臨床
      上，是用切片病理報告來證實癌細胞的轉移，台中榮總之
      病歷鑑定回函中，並未附有肝臟、肺臟的切片病理報告。
四、對於長庚醫院鑑定報告之意見：
（一）就該報告第一項：「左側腹腔動脈處已有淋巴腫大現象，
      可能是發炎所感染所引起的，但腫瘤之可能性亦須列入考
      慮」部分。按從腹部電腦斷層的影象，無法診斷出病患楊
      一中罹患左側輸尿管過渡性細胞癌，且被告除已針對發炎
      給予消炎藥物治療外（病歷有記載），並同時建議繼續追
      蹤檢查，但楊君並未回診接受檢查。另台中榮總就此亦認
      為參照各種檢查結果，並無法確定診斷出病患係罹患左側
      輸尿管過渡性細胞癌。
（二）就該報告第二項：「依據當時已經進行之各項檢查與患者
      之主訴，診斷上是否可能產生罹患左側輸尿管過渡性細胞
      癌之懷疑？如有此懷疑，後續應作那些步驟，方能確定罹
      患癌症或排除罹患癌症？」部分，按當時被告為訴外人楊
      一中所做之各種檢查都無法顯示左側輸尿管有明顯腫瘤病
      變，故診斷上無法產生罹患左側輸尿管過渡性細胞癌之懷
      疑。且台中榮總就此亦表示，依據所做之各項檢測，並無
      法確定診斷出罹患左側輸尿管過渡性細胞癌，又超音波及
      電腦斷層檢查結果，左腎有鈣化，結石之診斷是合理的影
      像結果解釋。
（三）就該報告第三項，長庚醫院回覆稱：依據當時之檢查楊君
      確實患有左腎結石，以楊君之結石大小，體外震波碎石術
      應為首先的方式，此與台中榮總之見解相同。且根據當時
      的各種檢查，無法診斷出罹患左側輸尿管過渡性細胞癌，
      亦無法產生罹患左側輸尿管過渡性細胞癌之懷疑。
（四）就該報告第四項，92年12月8日之最後回診，訴外楊一中
      仍有不適和血尿現象之部分，回函中已明確指出此乃一般
      接受體外震波碎石術後可能出現之現象，並非罹患腎臟癌
      特有的症狀。
（五）就該報告第五、六項部分，長庚醫院及榮民總醫院均表示
      腫瘤之惡性度各異，無法推論腫瘤在何時罹患。
（六）就該報告第七項部分，二家醫院鑑定人之見解均相同，文
      獻上並沒明列體外震波碎石術不能用於輸尿管過渡性細胞
      癌患者身上，亦無關於體外震波碎石術會加速輸尿管過渡
      性細胞癌擴散之報導。
五、綜上各情，足證被告甲○○已盡注意義務，被告等均無需負
    損害賠償責任，為此，皆答辯聲明如下：
（一）原告之訴駁回。
（二）訴訟費用由原告負擔。
、本件行集中審理程序，經整理兩造不爭執之事項如下：
一、訴外人楊一中於92年11月24日首次至被告署立新竹醫院泌尿
    科門診，由被告甲○○診治並於當天驗尿；92年11月27日訴
    外人楊一中又赴被告署立新竹醫院泌尿科門診，且接受靜脈
    注射泌尿系統影術檢查與腎臟超音波檢查，翌日（92年11月
    28日）接受腹部電腦斷層攝影檢查；92年12月1日訴外人楊
    一中至被告署立新竹醫院，由被告甲○○實施體外震波碎石
    術；92年12月6日及92年12月8日訴外人楊一中陸續回被告署
    立新竹醫院門診，並接受腎臟超音波檢查；以上有本院94年
    度全字第12號卷保全證據所保全之訴外人楊一中病歷可參，
    各項檢查所得之數據或影相均見病歷所示。
二、訴外人楊一中因上述疾病，於93年1月25日急診到中國醫藥
    大學附設醫院泌尿科急診同日住院，93年1月29日因左側輸
    尿管腫瘤接受經輸尿管鏡手術及左側輸尿管腫瘤切片手術證
    實為左側輸尿管過渡性細胞癌。之後訴外人楊一中一直在中
    國醫藥大學附設醫院接受治療，但於93年9月30日因輸尿管
    惡性腫瘤死亡，以上有中國醫藥大學附設醫院之全部病歷可
    參。
肆、本件行集中審理程序，經整理本件爭點如下：
一、被告甲○○於診治訴外人楊一中期間是否未做詳細檢查，貿
    然施以震波處治，導致楊一中病情加劇，延誤治療時機，以
    致喪失生命？
二、被告署立新竹醫院是否應與被告甲○○負連帶責任？
三、原告各項損害賠償之請求是否有理？
伍、本院之判斷：
一、關於被告甲○○是否診治訴外人楊一中時有所疏失，因涉及
    醫療專業，本院業已檢附94年度全字第12號全部卷證（含保
    全證據所保全之一切病歷資料）、中國醫藥大學附設醫院95
    年4月14日函覆本院所附之楊一中病歷影本579張、被告署立
    新竹醫院95年5月18日函覆本院所附之X光片5張以及CT片3張
    以及本案兩造所提全部證據，並歸納後述七項疑問，委請台
    中榮總以及長庚醫院進行醫療鑑定，該二家鑑定機構各以95
    年11月21日中榮醫企字第0950016929號函、96年6月8日（九
    六）長庚院法字第0376號函回覆本院，有本院請求鑑定函文
    、台中榮總、長庚醫院前皆函文在卷可查。
二、關於本院函請鑑定事項，台中榮總及長庚醫院之鑑定意見分
    別如下：
（一）本院函詢患者楊一中於92年12月1日施行體外震波碎石治
      療前，依據當時已經進行過之尿液檢查、腎臟超音波檢查
      、腹部電腦斷層檢查、X光片檢查，以及患者之主訴，是
      否可診斷出係罹患左側輸尿管過渡性細胞癌？如可，當時
      為第幾期癌症？醫學可施予之治療方式為何？有無痊癒機
      會？或五年內存活機率如何？
    (一)台中榮總意見為：
      經該院全體泌尿科醫師檢視發現：X光片及腎孟攝影檢查
      ，出現疑似左腎下端腫大的情形，在腹部電腦斷層影像中
      ，注射顯影劑前，左腎孟內疑似有一鈣化點；注射顯影劑
      後，左腎下方腫大且灌注功能不佳，有輕微腎水腫情形;
      並且左側腎門附近有疑似淋巴結腫大現象。依照病患當時
      的主訴有血尿（署立新竹醫院92年11月24日門診病例記載
      ），再參照其後所作上述各種檢查之結果，並無法確定診
      斷出病患係罹患左側輸尿管過渡性細胞癌。因血尿之可能
      原因本屬多樣性，泌尿系統結石或癌症、感染等皆是眾多
      血尿原因之一。
    (二)長庚醫院意見為：
      患者楊一中於92年12月1日施行體外震波碎石治療前的檢
      查，確實有左腎結石及腎水腫。但從其腹部電腦斷層亦發
      現有一低顯影的區域，腎臟發炎、腎臟血流不全或腫瘤都
      可能有此表現。另外，從其腹部電腦斷層也發現於左側腹
      腔動脈處已有淋巴腫大現象，可能是發炎感染所引起的，
      但腫瘤之可能性亦須列入考慮。從腹部電腦斷層的影像是
      無法診斷出病患罹患了左側輸尿管過渡性細胞癌。
（二）同前述（一）之情形，本院函詢患者楊一中於92年12月1
      日施行體外震波碎石治療前，依據當時已經進行之各項檢
      查與患者之主訴，診斷上是否可能產生罹患左側輸尿管過
      渡性細胞癌之懷疑？如有此懷疑，後續應作哪些步驟方能
      確定罹患癌症或排除罹患癌症？
    (一)台中榮總意見為：
      病患楊一中於92年12月1日施行體外震波碎石治療前，依
      據當時已做之各項檢查與患者主訴（有血尿），並無法確
      定診斷出罹患左側輸尿管過渡性細胞癌。然而是否能引起
      醫師臨床上之懷疑，實屬醫師個人過往之經驗。就當時之
      超音波及電腦斷層檢查結果，左腎有鈣化，結石之診斷是
      合理的影像結果解釋。
    (二)長庚醫院意見為：
      依門診初診病歷記載病患之主訴以及相關檢查，超音波檢
      查疑似左腎腫瘤但電腦斷層呈現如上所述之病灶，依據前
      述之檢查病患應確實患有左腎結石。如有懷疑腫瘤，可以
      考慮施行內視鏡檢查、尿液細胞學檢查來作為輔助診斷的
      依據，但每一檢查仍有其盲點存在，必須密切追蹤。
（三）同前述（一）之情形，本院函詢患者楊一中於92年12月1
      日施行體外震波碎石治療前，依據當時已經進行之各項檢
      查與患者之主訴，患者楊一中是否確實患有腎結石？若是
      ，目前醫學施予之治療方式如何？若同時診斷出罹患左側
      輸尿管過渡性細胞癌，或同時診斷認為疑似罹患左側輸尿
      管過渡性細胞癌，則治療腎結石之方式有無不同？
    (一)台中榮總意見為：
      病患最後於中國醫藥大學附設醫院（93年1月29日），接
      受內視鏡檢查及切月，病理診斷為invasive TCC（侵犯性
      之過渡性細胞癌）的結果，可以做為病患於署立新竹醫院
      接受完體外震波碎石術之後至中國醫藥大學附設醫院急診
      就醫的主訴（有無痛性的血尿）之可能原因的合理解釋。
      且對照署立新竹醫院於92年11月27日所做之超音波檢查及
      中國醫藥大學附設醫院於93年1月27日所做之超音波，均
      有提及左腎結石此一診斷，故病患於署立新竹醫院就醫時
      之左腎結石之診斷，乃合理之診斷。目前醫院針對腎結石
      之治療方式，以本案例為例，施行體外震波碎石術，是治
      療選擇之一，其餘方式依病人病情，醫師之經驗仍可選擇
      內視鏡碎石手術，或經皮腎造廔取石手術或腎結石取出手
      術等治療。若臨床上同時診斷出罹患輸尿管過渡性細胞癌
      與腎結石，依本院之治療經驗，會以癌症處理為優先治療
      。
    (二)長庚醫院意見為：
      依據前述之檢查病患應確實患有左腎結石，對於結石之治
      療應以結石大小和發生部位來決定治療之方式。一般發生
      於腎臟的結石可以體外震波碎石術、經皮造棲碎石術或開
      刀的方式治療。以患者的結石大小，體外震波碎石術應為
      首先的方式。但倘若同時診斷病患有左輸尿管過渡性細胞
      癌，則應以癌症治療為優先。
（四）本院函詢以患者楊一中於92年12月8日最後一次至衛生署
      新竹醫院就診時之當時所有病歷資料、檢查結果、接受體
      外震波碎石治療之結果與患者主訴，是否可診斷出係罹患
      左側輸尿管過渡性細胞癌？或診斷上是否可能產生罹患左
      側輸尿管過渡性細胞癌之懷疑？
    (一)台中榮總意見為：
      本問題已於上開各項問題中回答。
    (二)長庚醫院意見為：
      患者楊一中於92年12月8日最後一次至衛生署新竹醫院回
      診，當時病患仍有不適和血尿之現象，這是一般接受體外
      震波碎石術後可能出現之現象並非罹患腎臟癌特有的症狀
      。且對左側輸尿管過渡性細胞癌之確診仍須做病理切片。
（五）本院函詢依據患者楊一中於中國醫藥大學附設醫院就診之
      病歷資料，93年1月29日是否已可確定楊一中罹患左側輸
      尿管過渡性細胞癌？如是，當時係第幾期？醫學可施予之
      治療方式為何？有無痊癒機會？或五年內存活機率如何？
      又依該種癌症發展情形倒推，則患者楊一中約係在何時即
      罹患該種癌症？
    (一)台中榮總意見為：
      患者於93年1月9日於中國醫藥大學附設醫院所接受之左側
      輸尿管鏡切片病理報告，可確定患者楊一中罹患左側輸尿
      管過渡性細胞癌。若其肝臟腫瘤及後腹腔淋巴結證實為轉
      移性過渡性細胞癌，則可判定為第四期（末期癌症）。醫
      學上可施予之治療方式可視病患當時情形，以化學治療，
      或配合手術治療，或採取保守治療施行之。癌症之發展是
      無法確切推斷何時即罹患該種癌症。
    (二)長庚醫院意見為：
      根據病患後來至中國醫藥大學附設醫院之病歷資料，病患
      經病理切片檢查後確定患有左側輸尿管過渡性細胞癌。當
      時的診斷，癌細胞已有遠處轉移至肝臟，臨床上已屬第4
      期。對於已有遠處轉移的癌症，由於痊癒之機會非常渺茫
      ，其五年存活率低於百分之十，一般都以姑息療法控制病
      情，而化療則為主要之治療方法。腫瘤之惡性度各異，無
      法回推腫瘤在何時已罹患。
（六）本院函詢依據患者楊一中於中國醫藥大學附設醫院就診之
      病歷資料，患者楊一中罹患之癌症是否移轉至其他器官？
      如有，係何時發現移轉？以當時癌症移轉之情形，有何治
      療方式？可否痊癒或五年內存活機率如何？
    (一)台中榮總意見為：
      已於上題中回答。
    (二)長庚醫院意見為：
      同上述（五），根據病患後來至中國醫藥大學附設醫院之
      病歷資料，病患經病理切片檢查後確定患有左側輸尿管過
      渡性細胞癌。當時的診斷，癌細胞已有遠處轉移至肝臟，
      臨床上已屬第4期。對於已有遠處轉移的癌症，由於痊癒
      之機會非常渺茫，其五年存活率低於百分之十，一般都以
      姑息療法控制病情，而化療則為主要之治療方法。
（七）本院函詢罹患左側輸尿管過渡性細胞癌之症狀與罹患腎結
      石之症狀是否相同？體外震波碎石治療是否不能用於罹患
      輸尿管過渡性細胞癌患者身上？醫學上之理由為何？此外
      ，若對輸尿管過渡性細胞癌患者實施體外震波碎石治療，
      是否會加速癌細胞之擴散？加速情形約如何？又，左側輸
      尿管過渡性細胞癌從第一期發展至最末期之發展時程為何
      ？
    (一)台中榮總意見為：
      體外震波碎石治療目前在實證醫學上，並無法證明是否不
      能用於罹患輸尿管過渡性細胞癌症患者身上。故無法回答
      施行體外震波碎石治療，是否會加速癌細胞擴散等問題。
      癌症發展由第一期發展至最末期之發展時程，目前醫學尚
      無定論，依據不同之病患有不同之結果。
    (二)長庚醫院意見為：
      大多之泌尿道癌常已無痛性血尿表現，但是如果左側輸尿
      管癌血塊刺激輸尿管亦可以產生類似尿路結石之症狀。或
      倘若病患同時被診斷患有腎結石和癌症，治療上則應以癌
      症為優先。文獻上並沒明列體外震波碎石術不能用於輸尿
      管過渡性細胞癌患者身上，亦無關於體外震波碎石術會加
      速輸尿管過渡性細胞癌擴散之報導。由於臨床上不太可能
      會對一位癌症患者從其癌症一開始在無治療狀況下追蹤至
      末期，以了解癌症之發展時程。一般癌症的進展速度，須
      視病患自身的抵抗力及癌細胞之惡性度而定。
三、綜合上開二家鑑定機構之鑑定意見可知，在訴外人楊一中於
    92年12月1日施行體外震波碎石治療前，依據當時其在被告
    署立新竹醫院所做之各項檢查與患者主訴，並無法診斷出訴
    外人楊一中罹患左側輸尿管過渡性細胞癌；且訴外人楊一中
    當時確實患有左腎結石，被告甲○○之診斷為合理之診斷，
    其進而對訴外人楊一中施行之體外震波碎石術，亦確為治療
    腎結石之選擇方式之一；目前醫學文獻上尚無明列體外震波
    碎石術不能用於輸尿管過渡性細胞癌患者身上，亦無關於體
    外震波碎石術會加速輸尿管過渡性細胞癌擴散之報導；而訴
    外人楊一中於92年12月8日最後一次至衛生署新竹醫院回診
    時主訴之不適與血尿現象，尚屬一般接受體外震波碎石術後
    可能出現之現象，而非罹患腎臟癌特有之症狀。職是，原告
    等主張被告甲○○對訴外人楊一中所為之腎結石診斷錯誤、
    所施行之體外震波碎石術治療導致病情加遽、延誤治療，以
    致楊一中喪失生命，自有過失云云，尚乏證據可資佐證，而
    無從採認為真。
四、原告等雖又主張被告甲○○未實施尿液病理學檢查或其他排
    除腫瘤可能性之檢查（例如：內視鏡檢查、尿液細胞學檢查
    ），致未能及時查覺訴外人楊一中罹患早期癌症，而失去治
    療時機，自有疏失。然查，訴外人楊一中於被告署立新竹醫
    院接受被告甲○○診療時，是否即已罹患早期輸尿管過渡性
    細胞癌？台中榮總、長庚醫院對此意見相近，亦即癌症由第
    一期發展至最末期之發展時程，目前尚無定論，癌症之發展
    尚無法確切推斷何時即罹患該種癌症，且腫瘤之惡性度各異
    ，無法回推腫瘤在何時已罹患，是以，訴外人楊一中接受被
    告甲○○診療時，是否即已罹患早期癌症，尚無從認定。其
    次，被訴外人楊一中之腹部電腦斷層固然發現有一低顯影區
    域，左側腹腔動脈處有淋巴腫大現象，在醫學上，患者之腎
    臟發炎或腎臟血流不全或腫瘤，均可能有此表現。但是否能
    引起醫師臨床上懷疑係腫瘤，依據台中榮總之意見，實關乎
    醫師個人過往之經驗，且依長庚醫院之意見，亦認同每一檢
    查有其盲點存在。而法律上要求個別醫師所應達到之注意義
    務，應係一般醫師所應具有之注意程度即可，若某項注意義
    務繫乎個別醫師之行醫經驗，則屬難以一概而論之情形，自
    非所謂一般醫師均應具有之注意程度，此際若個別醫師未加
    以注意，尚不得遽然以應注意而未注意之過失相繩。本件被
    告甲○○當時所憑各項檢查所為之診斷，依據台中榮總、長
    庚醫院之意見，均認定並無法診斷出楊一中罹患輸尿管過渡
    性細胞癌，且就當時之超音波、電腦斷層檢查結果，楊一中
    左腎有鈣化現象，被告甲○○所為之結石診斷，確為合理之
    影像結果解釋，且每一檢查有其盲點存在，或許被告甲○○
    依其過往之行醫經驗，未產生臨床上疑為腫瘤之懷疑，未進
    而要求續行尿液病理學等之檢查項目，但每一醫師之過去行
    醫經驗，人人各異，尚難認定一般泌尿科醫師皆應具有何種
    之行醫經驗，從而，尚無法單憑本件被告甲○○未對楊一中
    產生腫瘤之懷疑，進而未安排相關檢查，即認定其有應注意
    而未注意之過失。
五、末查，訴外人楊一中因輸尿管惡性腫瘤死亡，為兩造所不爭
    執，又承前述，被告甲○○當時所為之左腎結石診斷為合理
    ，所施以之體外震波碎石術並無證據可供證明會加速或導致
    輸尿管過渡性細胞癌之產生或擴散，實無從認定被告甲○○
    之行為與訴外人楊一中因輸尿管惡性腫瘤死亡之結果間有何
    因果關係。至於被告甲○○是否應對訴外人楊一中產生罹患
    癌症腫瘤之懷疑，因而疏忽未進行相關檢查一節，亦如前述
    ，訴外人楊一中之腹部電腦斷層之低顯影區域現象，有可能
    係腎臟發炎或腎臟血流不全或腫瘤所導致，是否應產生腫瘤
    之懷疑，關乎各個醫師之過往經驗，尚難一概而論，且訴外
    人楊一中所罹患之前述癌症亦無法確定係何時罹患，是否92
    年11、12月間若發現即可施以治療而不會在93年9月間發生
    死亡之結果，亦乏積極證據可資佐證。
六、綜上各情，原告主張被告甲○○之過失，致訴外人楊一中喪
    失生命，被告署立新竹醫院應與被告甲○○負連帶賠償責任
    ，為無理由，應予駁回。
七、因本案事證已臻明確，兩造其餘主張陳述及所提之證據，均
    毋庸再予審酌，附此敘明。
陸、訴訟費用負擔之依據：民事訴訟法第78條。
中　　華　　民　　國　　96　　年　　9 　　月　　14　　日
                  民事第一庭    法　官　李珮瑜
以上正本係照原本作成。
如對本判決上訴，須於判決送達後20日內向本院提出上訴狀。
中　　華　　民　　國　　96　　年　　9 　　月　　14　　日
                                書記官　朱苑禎
